臺灣高等法院刑事判決　　　　　　　　　　　　　　九十三年度上易字第四五二號
　　上　訴　人　臺灣板橋地方法院檢察署檢察官
　　被　　　告　甲○○
右上訴人因被告違反電子遊戲場業管理條例案件，不服臺灣板橋地方法院九十二年度
簡上字第二○一號，中華民國九十三年一月二十日第一審判決（臺灣板橋地方法院檢
察署檢察官以九十一年度偵字第二二○○一號簡易判決處刑聲請書聲請，經原審簡易
庭以九十二年度重簡字第十四號簡易判決處刑，被告不服提起上訴，經原審合議庭認
為有刑事訴訟法第四百五十二條之情形，撤銷原簡易判決，逕依通常程序為第一審判
決）提起上訴，本院判決如左：
    主  文
上訴駁回。
    事  實
一、檢察官聲請簡易處刑意旨略以：被告甲○○未依電子遊戲場業管理條例之相關規
    定辦理營利事業登記證，自民國九十一年八月起，在台北縣三重市○○街七十號
    三樓左側「超時空界限青少年休閒廣場」設置以電腦方式操縱、產生或顯示聲光
    影像、圖案、動作之電子遊戲機，供不特定人為益智類或娛樂類之遊戲，經營電
    子遊戲場業，迄同年十月十六日一時許，為警會同台北縣政府聯合查報小組，在
    上址查獲擺設選物禮品販賣機二台、夾娃娃機八台、投籃機三台、ＳＵＰＥＲ紅
    不讓販賣機三台（均插電營業中），因認被告所為係違反電子遊戲場業管理條例
    第十五條規定，應依同條例第二十二條規定處罰云云。
二、訊據上訴人即被告甲○○坦承伊於上開時地設置前揭警方查獲之機台供不特定人
    益智、娛樂使用等情，惟堅決否認有違反電子遊戲場業管理條例之犯行，並辯稱
    ：警方查獲之「選物販賣機」、「選物販賣機二代」、「HOMEROUND自動販賣機
    」依序係由冠興企業有限公司、飛絡力電子有限公司、天富娛樂有限公司寄放在
    上址，上開機台均經經濟部電子遊戲機評鑑委員會評鑑為非屬電子遊戲機，伊頂
    讓「超時空界限青少年休閒廣場」時，前手曾提示相關核准文件供伊閱覽等語。
二、公訴人認被告涉有前揭違反電子遊戲場業管理條例之犯行，無非係以：(一)被告甲
    ○○於檢察官偵查中之自白、(二)台北縣政府聯合查報小組稽查電子遊戲場業紀錄
    表、(三)上開選物禮品販賣機二台、夾娃娃機八台、投籃機三台、ＳＵＰＥＲ紅不
    讓販賣機三台之照片（聲請簡易判決處刑書誤認上開機台已扣案），為其論斷依
    據。
三、按「犯罪事實應依證據認定之，無證據不得推定其犯罪事實」，又「不能證明被
    告犯罪者，應諭知無罪之判決」，刑事訴訟法第一百五十四條、第三百零一條第
    一項分別定有明文。又電子遊戲場業管理條例第四條規定「本條例所稱電子遊戲
    機，指利用電、電子、電腦、機械或其他類似方式操縱，以產生或顯示聲光影像
    、圖案、動作之遊樂機具，或利用上述方式操縱鋼珠或鋼片發射之遊樂機具。但
    未具影像、圖案，僅供兒童騎乘者，不包括在內。」、「前項電子遊戲機不得有
    賭博或妨害風化之設計及裝置，其分類如下：一益智類。二鋼珠類。三娛樂類。
    」、「前項分類標準，由中央主管機關定之。」同條例第二條規定：「本條例所
    稱主管機關：在中央為經濟部；在直轄市為直轄市政府；在縣 (市)為縣 (市)政
    府。」從而，如行為人設置供不特定人益智娛樂之機台，均係經濟部評鑑認定非
    屬電子遊戲機者，自無電子遊戲場業管理條例之適用餘地。經查：
  (一)、被告於檢察官偵查中，固坦承於其經營之「超時空界限青少年休閒廣場」，擺
      放上開機台，且均插電營業等情不諱，惟未自白違反電子遊戲場業管理條例。
      是公訴人認被告於偵查中已坦承犯行云云，容有誤會。
  (二)、台北縣政府聯合查報小組於九十一年十月十六日中午一時許，在台北縣三重市
      ○○街七十號三樓左側「超時空界青少年休閒廣場」，查獲現場擺放「選物販
      賣機」二台、「選物販賣機二代」八台、「HOMEROUND自動販賣機」三台（聲
      請簡易判決處刑書載為選物禮品販賣機二台、夾娃娃機八台、ＳＵＰＥＲ紅不
      讓販賣機三台）及「投籃機」三台，均插電營業中，固有該小組稽查電子遊戲
      場業紀錄表影本一紙、現場照片九張附卷可考。惟「投籃機」其操作方式（如
      以手擲籃球）、機具型態（如無影像、圖案，僅供兒童騎乘者）均有別於電子
      遊戲場業管理條例第四條所稱之電子遊戲機，故仍非屬電子遊戲機（如經濟部
      九十、八、六經商七字第０九００二一六三一三０號函釋略以：投籃機非屬電
      子遊戲機），此有台北縣政府九十二年三月十一日北府建商字第０九二０二０
      二一四二號函影本一紙在卷可憑。而被告辯稱：警方查獲之「選物販賣機」、
      「選物販賣機二代」、「HOMEROUND自動販賣機」依序係由冠興企業有限公司
      、飛絡力電子有限公司、天富娛樂有限公司寄放在上址，上開機台均經經濟部
      電子遊戲機評鑑委員會評鑑為非屬電子遊戲機等語，有其提出之經濟部商業司
      八十六年十一月十三日經商(七)字第八六二二三一三六號函、經濟部九十一年
      十月十五日經商字第０九一０二二三五０二０號函及八十九年五月十八日經（
      八九）商字第八九二０九三一二號函影本各一紙附卷可資佐證；復經原審將偵
      卷所附台北縣政府聯合查報小組查獲上開機台時拍攝之照片，向經濟部查詢是
      否屬於電子遊戲機，經濟部函覆略以：「二、按本部依電子遊戲場業管理條例
      規定，成立電子遊戲機評鑑委員會，該委員會係以合議制方式個案對申請評鑑
      之機具予以評鑑分類，惟經評鑑後之機具如經修改，則非原始評鑑機種，合先
      敘明。三、查所附偵查卷內之機具分別為『冠興企業有限公司』產製之『選物
      販賣機』、『飛絡力電子有限公司』產製之『選物販賣機二代』及『天富娛樂
      有限公司』產製之『HOMEROUND自動販賣機』，前二種機具『選物販賣機』及
      『選物販賣機二代』業分別經本部電子遊戲機評鑑委員會第四十一次及八十二
      次委員會議評鑑為『非屬電子遊戲機』；至『HOMEROUND自動販賣機』則係業
      者於電子遊戲場業管理條例公布施行前向本部申請評鑑分類，本部逕依職權函
      復，未提送評鑑委員會認定，因該申請案已逾檔案保管期限，相關書面資料均
      已依規定銷燬，無法查證，惟該機具如僅提供販物功能或未具射倖性，則本部
      均依經驗法則初步判定非為上開條例規範之電子遊戲機，並提送評鑑委員會評
      鑑認定」，此有經濟部九十二年十二月二日經商字第０九二０二二三六七００
      號函及附件在卷可考，足見被告上開所辯並不知該機器是電子遊戲機等語，尚
      非無據。
  (三)、檢察官聲請簡易判決處刑書所載之機台，均未經扣案，被告陳稱其自九十二年
      六月間起即未再營業，上開機台已由各寄放之廠商全部取回等語，無證據證明
      上開機台現仍存在，且無從證明該機台確實為「電子遊戲機」，更無從證明上
      開機台確有經修改或變更之事實，本「罪疑唯輕之原則」，自應為有利被告之
      認定。
  (四)、本院依檢察官上訴意旨之聲請，傳喚稽查人員即證人台北縣政府建設局稽查陳
      正賢、張寶忠二人到庭，證人陳正賢結證稱：「選物禮品販賣機裡面有彈珠台
      的設計，有照片為證。」證人張寶忠證稱：「經濟部的函寫的很清楚，娃娃機
      屬於電子遊戲機。我們實際上有操作而認定為電子遊戲機。」云云（本院卷第
      十五頁），惟證人二人係查稽本案之人員，與被告處於對立之地位，證人二人
      並非鑑定人，更非經濟部之鑑定專家，是以上開二位證人之證言，僅係其個人
      意見，尚無從據以判斷本件之機台確是屬於「電子遊戲機」，自無從為不利被
      告之認定。
  (五)、最高法院七十六年台上字第四九八六號判例要旨：「認定犯罪事實所憑之證據
      ，雖不以直接證據為限，間接證據亦包括在內；然而無論直接或間接證據，其
      為訴訟上之證明，須於通常一般之人均不致有所懷疑，而得確信其為真實之程
      度者，始得據為有罪之認定，倘其證明尚未達到此一程度，而有合理之懷疑存
      在時，事實審法院復已就其心證上理由予以闡述，敘明其如何無從為有罪之確
      信，因而為無罪之判決，尚不得任意指為違法。」本件檢察官聲請簡易判決處
      刑所憑之證據，僅有照片，並無實物扣案，而被告又提出由冠興企業有限公司
      、飛絡力電子有限公司、天富娛樂有限公司所提供經經濟部電子遊戲機評鑑委
      員會評鑑為非屬電子遊戲機之公文，致被告相信該機台是合法之機台，是以本
      件檢察官所指之機台是否屬於「電子遊戲機」，不無可疑，檢察官之舉證，既
      無從達於「通常一般之人均不致有所懷疑，而得確信其為真實之程度」，自無
      從為被告有罪之認定。
  (六)、綜上所述，被告辯稱其所設置營業之上開機台均非屬電子遊戲機乙節，尚堪採
      信；本案無積極證據足資證明被告所設置之上開機台係屬電子遊戲場業管理條
      例所稱之「電子遊戲機」，揆諸前揭說明，被告自未違反電子遊戲場業管理條
      例第十五條規定，尚難逕以同條例第二十二條相繩。原審為被告無罪之諭知，
      經核並無不合。
四、檢察官上訴意旨，以本案機台確屬於電子遊戲機指摘原判決不當，惟查：檢察官
    聲請簡易判決處刑書所列證據不足以證明被告所擺設之機台是屬於「電子遊戲機
    」，已如前述，此外，最高法院九十二年台上字第一二八號判例要旨謂：「刑事
    訴訟法第一百六十一條已於民國九十一年二月八日修正公布，其第一項規定：檢
    察官就被告犯罪事實，應負舉證責任，並指出證明之方法。因此，檢察官對於起
    訴之犯罪事實，應負提出證據及說服之實質舉證責任。倘其所提出之證據，不足
    為被告有罪之積極證明，或其指出證明之方法，無從說服法院以形成被告有罪之
    心證，基於無罪推定之原則，自應為被告無罪判決之諭知。」本件原審審判時，
    修正之刑事訴訟法關於舉證責任之規定，已經公布施行，檢察官仍未提出適合於
    證明犯罪事實之積極證據，並說明其證據方法與待證事實之關係；檢察官上訴並
    未提出其他新事證，本院對於卷內訴訟資料，復已逐一剖析，參互審酌，仍無從
    獲得有罪之心證，是以檢察官之上訴，為無理由，應予駁回。
本案經檢察官周誠南到庭執行職務。
中　　　華　　　民　　　國　　九十三　　年　　　六　　　月　　 十七 　　日
                              臺灣高等法院刑事第二庭
                                  審判長法  官  蔡  長  溪
                                        法  官  楊  貴  志
                                        法  官  林  俊  益
右正本證明與原本無異。
不得上訴。
                                       書記官   陳  明  琴
中　　　華　　　民　　　國　九十三　　 年　　六　　　　月　　十七　　　日
